臺灣高等法院花蓮分院民事判決　　　95年度保險上易字第51號
上　訴　人　國泰人壽保險股份有限公司
法定代理人　甲○○
訴訟代理人　李明益律師
被上訴人　　乙○○
當事人間請求給付保險費事件，上訴人對於臺灣台東地方法院中
華民國95年8月22日94年度保險字第9號第一審判決提起上訴，本
院於96年4月11日言詞辯論終結，判決如下：
    主  文
上訴駁回。
第二審訴訟費用由上訴人負擔。
    事  實
甲、上訴人方面：
一、聲明：(一)原判決廢棄。(二)被上訴人在第一審之訴駁回。(三)第
    一、二審訴訟費用由被上訴人負擔。
二、陳述：除與原判決記載相同者，茲引用之外，補稱：
  (一)行政院衛生署台東醫院93年10月29日出院病歷中文摘要內入
    院診斷內雖記載：「病人（指羅曾淑惠）於93年8月2日行右
    膝人工關節置換手術，出院後，於8月19日在家中跌倒」之
    情，然此應係根據被保險人家屬之陳述，參以證人謝繼賢於
    原審證稱：「羅曾淑惠在93年8月2日右膝關節置換手術後，
    事後經拆線後，在93年8月19日才出院」、「傷口已經拆線
    ，已經癒合」。則羅曾淑惠豈有出院回家當天在進入家門前
    即跌倒之理？況上開病歷記載「羅曾淑惠在家中跌倒」與證
    人謝繼賢證稱：「在出院回家當天在進入家門前跌倒。」等
    語亦相互矛盾。且徵諸93年10月29日出院病歷摘要英文本記
    載：「2週前右膝全關節置換手術，術後傷口癒台不良」，
    足證被上訴人之主張及證人謝繼賢之證述，均非事實，不足
    採信。
  (二)被保險人羅曾淑惠於93年8月19日至93年10月29日住院，其
    人工膝關節的置換，原本就有約5%的併發症，其中傷口無法
    癒合、感染，均為其併發症之一，依該次病歷記載就有傷口
    癒合不良之情形，且證人謝繼賢於原審證稱：「經我在93年
    8月31日為傷口清創及縫合手術，這次有為細菌之培養，後
    來雖有培養出葡萄球菌…」。又被保險人有嚴重貧血及精紳
    病，若控制不良，則亦會影響傷口之癒合及住院延長，顯見
    被保險人於93年8月19日至93年10月29日住院應係傷口癒合
    不良及感染所致，證人謝繼賢之證言，顯然偏頗，不足採信
    。
  (三)被保險人羅曾淑惠於93年12月7日至93年12月31日住院，依
    傳統人工膝關節置換手術，即會有側韌帶鬆弛，而導致人工
    膝關節鬆脫、脫位之現象。依其整體判斷，及其傷口末癒合
    、感染，與韌帶鬆弛有關，並非跌倒所造成。故證人謝繼賢
    於原審證稱：「羅曾淑惠93年12月7日至31日之住院與其因
    93年8月19日及8月31日兩次之跌倒，依我的專業判斷，我認
    為有因果關係，且有上開期間住院之必要云云，顯然偏頗，
    不足採信。
  (四)被保險人羅曾淑惠於94年1月26日至94年3月15日住院，病歷
    雖載有住院前2星期跌倒而造成脫臼，於門診中行徒手復位
    ，但4天前又開始人工關節感染，而敗血症住院，故住院主
    因為敗血症，其餘診斷，肝硬化合併腹水、糖尿病、慢性腎
    衰竭，均會造成傷口癒合不良、敗血症，而延長住院，甚至
    導致死亡，因此，此等疾病本身就是致死之原因。另參諸台
    東醫院94年3月15日出院病歷摘要記載被保險人「於94年元
    月26日送至急診，診斷為右膝感染併膿傷及敗血症，入院再
    度接受治療」，由此可見，被保險人94年1月26日住院原因
    與被上訴人所指跌倒之意外事故無關，至為明顯。故證人謝
    繼賢於原審證稱：「羅曾淑惠94年1月26日至94年3月15日之
    住院與其因94年1月中旬之跌倒有相當因果關係，且有為上
    開期間住院之必要云云，顯然偏頗，不足採言。
  (五)台東醫院死亡證明書記載被保險人死亡種類為「病死」，死
    因為心肺衰竭、肝硬化併腹水、腎衰竭；另台東醫院93年3
    月15日出院病歷摘要亦記載被保險人入出院時經診斷患有
    右膝人工關節手術後脫臼，併感染膿瘍形成。敗血症。
    肝硬化併腹水。糖尿病。高血壓性心臟病。腎衰竭。
    而關於死因並記載「難控腹水致呼吸衰竭」，足證被保險人
    死亡係其疾病所致，而非意外事故所造成。故證人謝繼賢於
    原審證稱：「羅曾淑惠在94年1月中旬之跌倒，與事後於94
    年3月15日之死亡間有相當因果關係，顯然偏頗，不足採信
    。
三、證據：除援用第一審所提證據外，聲請調閱被保險人93年8
    月1日至8月12日第1次人工關節手術之住院病歷、同年8月12
    日至8月19日門診及急診病歷、94年1月1日至1月26日門診及
    急診病歷、同年1月26日至3月15日之住院病歷。並聲請將全
    案送國立台灣大學附設醫院鑑定。
乙、被上訴人方面：
一、聲明：(一)上訴駁回。(二)第二審訴訟費用由上訴人負擔。
二、陳述：除與原判決記載相同者，茲引用之外，補稱：
  (一)被保險人羅曾淑惠確非因本身疾病所引起之外來突發跌倒事
    故，造成被保險人住院及發生死亡結果之事實。
  (二)證人謝繼賢醫生為被保險人之主治醫生，係親自觀察被保險
    人因意外事故所生傷害之事實，而在具結後本其醫學之專業
    知識及醫療經驗證述被保險人確因意外致生傷害，而導致住
    院及死亡之事實，其證述當應認定為真實。
三、證據：援用第一審所提證據。
    理  由
一、被上訴人於原審起訴主張以被保險人即其母羅曾淑惠向上訴
    人投保意外傷害保險，並以自己為受益人，詎於保險期間內
    ，被保險人因跌倒之外來意外傷害，經送醫治療後，不治死
    亡，爰依據保險契約之法律關係提起本訴，請求上訴人給付
    意外醫療及意外住院日額之保險理賠合計為321,000元；意
    外傷害死亡之保險理賠1,000,000元，及均依上訴人國泰福
    利團體傷害保險保單條款第24條第2項之約定，自被上訴人
    起訴狀繕本送達上訴人起15日之翌日（即94年12月3日）起
    至清償日止，按週年利率百分之5計算之法定遲延利息。上
    訴人則以羅曾淑惠之死亡係因本身疾病所引起，並非因跌倒
    之意外傷害才導致死亡，而拒絕理賠等語，資為抗辯。故本
    件之爭點在於被保險人之醫療、住院及死亡，是否出於跌倒
    之意外所致？
二、原審認為被保險人確曾於93年8月19日在家裡跌倒，導致先
    前於93年8月2日手術置換之右膝人工關節裂開流血，而於同
    日再度入院治療至93年10月29日，且治療期間之93年8月30
    或31日再次跌倒，造成韌帶之鬆弛，以致於造成人工關節之
    鬆脫、角度之改變、結構之不穩定，致需重新為人工關節之
    置換手術等節。又羅曾淑惠於94年1月中旬三度跌倒，造成
    右膝關節脫臼，因而產生血塊，嗣造成右膝深度之細菌感染
    併膿瘍，且因為細菌感染，而造成敗血症，遂於94年1月26
    日住院，並於94年2月2日進行右膝關節切開、清洗、引流膿
    瘍之手術治療後之長期臥床，致為其他腹水、腎衰竭、肝硬
    化、呼吸衰竭等併發症，以致造成94年3月15日死亡之結果
    。被保險人住院醫療，及至死亡，均與其先前之跌倒間有因
    果關係等情，係以衛生署台東醫院之病歷記載及被保險人羅
    曾淑惠之主治醫師謝繼賢之證詞為認定之依據，茲引用之，
    核其內容並無違於論理法則或經驗法則，且證人謝繼賢既係
    被保險人羅曾淑惠之主治醫師，就其親身經歷之治療過程所
    作之證述，自屬可採。上訴人空言指摘其證詞有偏頗之虞，
    復未為任何舉證以明之，該項指摘自不足信。至上訴人另聲
    請將全案送請國立台灣大學附設大學醫院鑑定被保險人死亡
    之原因是否因自發疾病所導致。然鑑定之目的，係在確認醫
    療責任及死亡原因，本件兩造對於被保險人死因為呼吸衰竭
    等併發症並不爭執，所爭執者為誘發前述併發症是否因外在
    因素所導致？此外在因素為何，並非鑑定單位所能認定，而
    須依憑其他證據如證人之證詞為據。本院認為證人謝繼賢已
    明確證述被保險人係因跌倒導致需住院醫療，最後引發併發
    症而死亡之事實，事證已明，無送鑑定之必要。
三、按保險法上之「意外」，係指非由疾病引起之外來突發事故
    。換言之，只要死亡原因非因被保險人本身疾病所引起，而
    係來自於外來突發事故，無論該外來突發事故係死亡之直接
    原因，或因外來事故誘發或加重被保險人本身之原有疾病，
    因而造成被保險人身體蒙受傷害而致殘廢或死亡時，均屬意
    外傷害保險之範圍。本件被保險人直接死亡原因係呼吸衰竭
    等併發症，但導致該等併發症之發生，係因被保險人跌倒後
    並加以手術，已如前述，跌倒雖為被保險人死亡之間接原因
    ，但揆諸前開說明，仍無礙於被保險人係因意外傷害而死亡
    。
四、綜上，本件被上訴人依據保險契約之法律關係，請求上訴人
    給付意外醫療及意外住院日額之保險理賠合計為321,000元
    ；意外傷害死亡之保險理賠1,000,000元，及均依上訴人國
    泰福利團體傷害保險保單條款第24條第2項之約定，自被上
    訴人起訴狀繕本送達上訴人起15日之翌日（即94 年12月3日
    ）起至清償日止，按週年利率百分之5計算之法定遲延利息
    為有理由，應予准許。原審判命上訴人如數給付，於法並無
    違誤。上訴意旨指摘原判決不當，求予廢棄改判，為無理由
    ，應予駁回其上訴。
五、據上論結，本件上訴為無理由，依民事訴訟法第449條第1項
    、第78條，判決如主文。
中　　華　　民　　國　　96　　年　　4 　　月　　25　　日
                  審判長法  官  謝志揚
                        法  官  蔣有木
                        法  官  湯文章
以上正本，係照原本作成。
本判決不得上訴。
                        書記官　李德霞
中　　華　　民　　國　　96　　年　　4 　　月　　25　　日
